最高法院刑事判決　　　　　　　　　 110年度台上字第5762號
上　訴　人　洪卿育



上列上訴人因違反毒品危害防制條例等罪案件，不服臺灣高等法
院臺中分院中華民國110年4月28日第二審判決（110 年度上訴字
第435號，起訴案號：臺灣南投地方檢察署109年度偵字第3453、
4525號），提起上訴，本院判決如下：
    主  文
原審及第一審關於轉讓偽藥部分之判決均撤銷。
洪卿育犯藥事法第八十三條第一項之轉讓偽藥罪，處有期徒刑肆
月。扣案如附表編號1、3至9所示等物（連同無從析離之包裝袋）
，均沒收。
其他上訴駁回。
    理  由
壹、撤銷改判（即轉讓偽藥罪）部分
一、本件原判決事實欄一、㈢認定：上訴人洪卿育明知甲基甲基
    卡西酮（4-Methylmethcathinone、Mephedrone、4-MMC）、
    甲基-N,N-二甲基卡西酮（ Methy1-N,N-Dimethylcathinone
    ）、愷他命（Ketamine）係毒品危害防制條例（下稱毒品條
    例）第2條第2項第3 款所規範之第三級毒品，且均經行政院
    衛生福利部明令公告列為第三級管制藥品；亦明知硝西泮（
    Nitrazepam）係毒品條例第2條第2項第4 款所規範之第四級
    毒品，且經行政院衛生福利部明令公告列為第四級管制藥品
    ，製造或輸入須向衛生福利部申請查驗登記，依管制藥品管
    理條例規定辦理，非依藥事法相關規定製造之製劑，係屬藥
    事法第20條第1 款所稱未經核准擅自製造之偽藥，不得轉讓
    ，竟基於轉讓偽藥之犯意，於民國109年7月22日5 時許，在
    其位於南投縣名間鄉○○路000 巷00號居處，將第三級毒品
    愷他命1小包及混合第三級毒品甲基甲基卡西酮、甲基-N,N-
    二甲基卡西酮及第四級毒品硝西泮之毒咖啡包5 包，轉讓與
    高志綸施用。嗣警於同日11時13分許，至上訴人上開居處搜
    索，扣得如附表所示之物，因而查悉上情等事實，係依憑上
    訴人於偵查、審判中之自白，及證人高志綸之證述，並參酌
    卷附衛生福利部草屯療養院鑑驗書，暨扣案如附表編號1、3
    至9 所示之物等證據，為其所憑之證據及認定之理由。並說
    明：上訴人明知前開毒品亦為偽藥而轉讓，自同時該當於毒
    品條例第8條第3項之轉讓第三級毒品罪、同條第4 項之轉讓
    第四級毒品罪及藥事法第83條第1 項之轉讓偽藥罪，屬法條
    競合，應依重法優於輕法之法理，適用重法之轉讓偽藥罪處
    罰；而第一審業已審酌上訴人之素行，此部分犯罪所生之危
    害、犯後態度及其智識程度、家庭、生活及經濟狀況等一切
    情狀，量處有期徒刑7月；另扣案如附表編號1、3至9所示之
    愷他命及毒咖啡包經送驗含第三級及第四級毒品，上開查獲
    之送驗後剩餘毒品（連同無從析離之包裝袋），雖非屬第一
    級或第二級毒品，然均為違禁物，故應依刑法第38條第1 項
    之規定，於上訴人本次（即本案最後1 次犯行）轉讓偽藥該
    罪項下宣告沒收；上訴人本案犯罪所定執行刑（與另共同犯
    販賣第三級毒品2 罪部分，詳後述貳所載）已不符法定緩刑
    之條件，且上訴人本案犯罪對社會之危害甚高，並不適宜宣
    告緩刑等旨。因而維持第一審關於論處上訴人犯藥事法第83
    條第1 項之轉讓偽藥罪刑及諭知沒收部分之判決，駁回上訴
    人此部分之第二審上訴。核原判決此部分，除下述違背法令
    外，其餘尚無違誤。
二、惟查：
  ㈠毒品條例第17條第2 項已明定：犯轉讓毒品之罪於偵查及歷
    次審判中均自白者，減輕其刑，其立法目的與自首雷同，是
    將單純科刑事由作為處斷刑上減輕規定，其正當性求諸於被
    告於偵、審程序中自白的事實，與罪責成立的關聯性已遠，
    不因該毒品同屬禁藥而有所不同，倘被告轉讓同屬禁藥之第
    二級毒品甲基安非他命（未達法定應加重其刑之一定數量）
    予成年人（非孕婦），依重法優於輕法之原則，擇較重之藥
    事法第83條第1 項轉讓禁藥罪論處，如被告於偵查及歷次審
    判中均自白，為使法律整體適用結果符合法規範意旨及價值
    體系間和諧，以減少法規範間的衝突與矛盾，並避免發生違
    反憲法禁止恣意差別待遇的平等原則之情形，而有關刑的減
    輕、沒收等特別規定，基於責任個別原則，亦無不能割裂適
    用之餘地，仍應適用毒品條例第17條第2 項規定減輕其刑，
    此為本院最近之一致見解。循此同一法理，於被告轉讓同屬
    藥事法第83條第1 項所定偽藥之第三級、第四級毒品予成年
    男子時，亦應適用毒品條例第17條第2 項規定減輕其刑，始
    符平等原則。
  ㈡核之卷內資料，上訴人於偵查、第一審及原審審判中對於此
    部分轉讓偽藥之犯行，均已自白，原審未及參酌上述意旨而
    為判決，應認原判決關於此部分違背法令。上訴人之上訴仍
    指摘原判決未予宣告緩刑為不當乙節，固無理由，惟其上訴
    意旨指摘原判決未予減刑係屬違誤部分，則有理由，且因原
    判決此項違誤不影響事實之確定，本院自可據以為判決，爰
    將原審及第一審關於上訴人犯藥事法第83條第1 項之轉讓偽
    藥部分之判決均撤銷，依毒品條例第17條第2 項規定減輕其
    刑後，並以上訴人之責任為基礎，依刑法第57條各款所列事
    項，參諸原判決所審酌上訴人犯罪之一切情狀及沒收理由，
    改判量處如主文第2項所示之刑及諭知沒收，期臻適法。
貳、上訴駁回（即共同販賣第三級毒品2罪）部分
一、按刑事訴訟法第377 條規定，上訴於第三審法院，非以判決
    違背法令為理由，不得為之。是提起第三審上訴，應以原判
    決違背法令為理由，係屬法定要件。如果上訴理由書狀並未
    依據卷內訴訟資料，具體指摘原判決不適用何種法則或如何
    適用不當，或所指摘原判決違法情事，顯與法律規定得為第
    三審上訴理由之違法情形，不相適合時，均應認其上訴為違
    背法律上之程式，予以駁回。
二、上訴人此部分之上訴意旨略稱：
  ㈠上訴人已供出其毒品來源為綽號「小全」之不詳男子，並盡
    力找尋其證據資料，雖目前檢警無法查獲，惟仍不能認上訴
    人之指述為不可採，則原審未於判決前調查或函詢檢察官本
    案有無因而破獲上手之情形，仍有證據調查職責未盡及判決
    理由不備之違誤。
  ㈡上訴人會購入上述毒咖啡包700 包，是因自己有施用毒品之
    習慣，才一次大量購入，且只有零星販賣，並非因警力查獲
    始未再繼續販毒，其他法院案件類此情形，均有援用刑法第
    59條酌減其刑並宣告緩刑之例，原判決仍未予綜合考量，而
    予減刑或諭知緩刑，亦有違罪刑相當及比例原則云云。
三、惟查：
  ㈠原判決綜合全案證據資料，本於事實審法院採證認事之職權
    行使及推理作用，認定上訴人確有其事實欄一、㈠、㈡所載
    犯行，因而撤銷第一審關於此部分之科刑判決，改判仍論處
    上訴人共同犯販賣第三級毒品2 罪刑（其中事實欄一、㈡所
    示之罪，另想像競合犯販賣第四級毒品罪），已詳細說明其
    採證認事的理由。所為論斷，亦俱有卷證資料可資覆按。
  ㈡刑事訴訟法所稱依法應於審判期日調查之證據，係指與待證
    事實有重要關係，在客觀上顯有調查必要性之證據而言，故
    其範圍並非漫無限制，必其證據與判斷待證事實之有無，具
    有關聯性，得據以推翻原判決所確認之事實，而為不同之認
    定，若所證明之事項已臻明瞭，自均欠缺調查之必要性，原
    審未為無益之調查，無違法之可言。
    核之卷內資料，上訴人於警詢時僅供稱：伊扣案之毒品來源
    係於109年7月初在屏東縣○○地區○○號「小全」之人購買
    等語，並未見提供關於「小全」之具體人別資訊供警方追查
    （見第0000000000號警卷第19頁、第000000000000000 號警
    卷第44頁）；嗣其於原審時亦僅陳稱：我有在找上手，如果
    有線索會提供給律師等語（見原審卷第73頁），從未主張其
    已供出毒品來源，因而查獲其他正犯或共犯；且於原審審判
    程序經審判長詢問：「尚有證據請求調查？」時，上訴人及
    辯護人均答稱：「沒有」（見原審卷第95頁），亦表示並無
    其他證據需要調查。原審因認本案事證明確，未再為無益之
    調查，並說明：本案並無查獲正犯或共犯之情形，顯與毒品
    條例第17條第1 項之規定不合，自無適用該條項就此部分犯
    行減輕其刑之餘地等語，即不得指為違法。此部分上訴意旨
    ㈠核係未依憑卷證所為之指摘，並非適法之第三審上訴理由
    。
  ㈢刑之量定及是否適用刑法第59條酌減其刑，均屬事實審法院
    得依職權裁量範疇。原判決已載敘：上訴人本有向毒品上游
    購毒後再販賣之意圖，且其已購入上述毒咖啡包共700 包，
    僅因即時遭警方查獲，方未能繼續其販毒行為，其所生危害
    不可謂不重，其此部分販賣第三級毒品罪，就法定刑經依毒
    品條例第17條第2 項規定減輕其刑後，法定最輕本刑為有期
    徒刑3年6月，倘遽予憫恕上訴人而減輕其刑，除對其個人難
    收改過遷善之效，無法達到刑罰特別預防之目的外，亦易使
    其他販毒之人心生投機、甘冒風險繼續販毒，無法達到刑罰
    一般預防之目的，其犯罪情狀並無情輕法重，而適用刑法第
    59條酌減規定之餘地；審酌上訴人自始坦承犯行，犯後態度
    尚佳，及其販賣毒品對象、價額、次數、所獲取利益等情，
    暨已將其實際分得之販毒所得主動交付予檢察官扣押在案等
    一切情狀，而為量刑等旨。既未逾越法定刑度，亦無違背公
    平正義之情形，係屬裁量職權之適法行使，尚難指為違法。
    此部分上訴意旨㈡徒執陳詞，就原審量刑職權之適法行使任
    意指摘不當，非適法之第三審上訴理由。
  ㈣綜上所述，應認上訴人此部分之上訴，不合法律上之程式，
    予以駁回。
據上論結，應依刑事訴訟法第397條、第398條第1款、第395條前
段，藥事法第83條第1項，毒品危害防制條例第17條第2項，刑法
第11條、第38條第1項，判決如主文。
中    華    民    國   110    年    11    月    17    日
                  刑事第五庭審判長法  官  吳  信  銘  
                                  法  官  何  菁  莪  
                                  法  官  梁  宏  哲  
                                  法  官  沈  揚  仁  
                                  法  官  蔡  廣  昇  
本件正本證明與原本無異
                                  書記官
中    華    民    國   110    年    11    月    24    日
附錄本案論罪科刑法條：
藥事法第83條第1項
明知為偽藥或禁藥，而販賣、供應、調劑、運送、寄藏、牙保、
轉讓或意圖販賣而陳列者，處7年以下有期徒刑，得併科新臺幣5
千萬元以下罰金。
 
 
 
 
 
 
 
附表
┌──┬─────────┬───┬───┬────────────────────┐
│編號│扣押物品名稱      │數量  │所有人│備註                                    │
├──┼─────────┼───┼───┼────────────────────┤
│1   │愷他命            │1包   │洪卿育│鑑定結果：白色結晶，送驗淨重1.1099公克，│
│    │                  │      │      │驗餘淨重0.8696公克，檢出第三級毒品愷他命│
│    │                  │      │      │成分，純度99％，驗前純質淨重1.0988公克。│
├──┼─────────┼───┼───┼────────────────────┤
│2   │K盤               │2組   │洪卿育│                                        │
├──┼─────────┼───┼───┼────────────────────┤
│3   │毒品咖啡包（A袋） │100包 │洪卿育│鑑定結果：                              │ 
├──┼─────────┼───┼───┤1.取「加多寶」金色包裝1 包（橙色粉末）檢│
│4   │毒品咖啡包（B袋） │100包 │洪卿育│  驗，檢出第三級毒品4-甲基甲基卡西酮（4-│
├──┼─────────┼───┼───┤  Methylmethcathinone、Mephedrone、4-MMC│
│5   │毒品咖啡包（C袋） │100包 │洪卿育│  ）、甲基-N,N-二甲基卡西酮（Methyl-N,N-│
├──┼─────────┼───┼───┤  Dimethylcathinone ）、第四級毒品硝西泮│
│6   │毒品咖啡包（D袋） │100包 │洪卿育│ （Nitrazepam）成分。                   │
├──┼─────────┼───┼───┤2.甲基-N,N- 二甲基卡西酮、硝西泮純度均小│
│7   │毒品咖啡包（E袋） │100包 │洪卿育│  於1 ％，不計算純質淨重。              │
├──┼─────────┼───┼───┤                                        │
│8   │毒品咖啡包（F袋） │100包 │洪卿育│                                        │
├──┼─────────┼───┼───┤                                        │
│9   │毒品咖啡包（G袋） │84包  │洪卿育│                                        │
├──┼─────────┼───┼───┼────────────────────┤
│10  │IPHONE 11 PRO MAX │1支   │洪卿育│                                        │
│    │行動電話（IMEI：35│      │      │                                        │
│    │0000000000000 ；含│      │      │                                        │
│    │門號 0000000000 號│      │      │                                        │
│    │SIM卡1 張）       │      │      │                                        │
├──┼─────────┼───┼───┼────────────────────┤
│11  │新台幣            │4000元│洪卿育│洪卿育於109年9月23日交付販賣所得4000元與│
│    │                  │      │      │臺灣南投地方檢察署檢察官扣押            │
├──┼─────────┼───┼───┼────────────────────┤    
│12  │門號 0000000000 號│1張   │洪卿育│                                        │
│    │SIM 卡            │      │      │                                        │
└──┴─────────┴───┴───┴────────────────────┘